臺灣宜蘭地方法院刑事判決　　　　　　　　九十二年度重訴字第七號
　　公　訴　人　臺灣宜蘭地方法院檢察署檢察官
　　被　　　告　丁○○
　　指定辯護人　本院公設辯護人丙○○
右列被告因殺人案件，經檢察官提起公訴（九十二年度偵字第二五三四號），本院判
決如左：
    主  文
丁○○殺人，處無期徒刑，褫奪公權終身。
    事  實
一、丁○○與曾漢楨二人係親兄弟關係，為家庭暴力防治法第三條第四款所稱之家庭
    成員。於民國九十二年九月十六日凌晨一時許，在宜蘭縣冬山鄉○○路一八○號
    住處，丁○○與曾漢楨二人因細故發生口角，丁○○竟基於殺人之故意，持長約
    一百公分之建築用四角木棍自曾漢楨背後毆打曾漢楨後腦後，致曾漢楨重心不穩
    而跌落水溝，丁○○見狀未加救護而仍以穢語辱罵，復持前揭建築用四角木棍毆
    打曾漢楨，致曾漢楨受有頭頂部與後腦枕部擴及右顳部及右耳有鈍器挫裂傷四至
    五處、右顳一處之字型挫裂傷口、右後枕部一處長約六至十公分之星芒樣挫裂傷
    、背部多發交錯左右上斜長條型瘀傷（寬約七公分、長約十五至二十公分）及左
    手前臂尺側長條型防禦性瘀傷（寬約七公分）等傷害，嗣丁○○未將曾漢楨送醫
    救治即行離去，致曾漢楨腦組織損傷休克死亡。嗣於九十二年九月十六日上午五
    時二十分許，經鄰居張阿色發現曾漢楨仰臥於住處旁水溝內報警而循線查悉上情
    ，扣有丁○○所有之牛仔褲一件、上衣一件及斷裂之前揭建築用四角木棍三截等
    物。
二、案經宜蘭縣警察局羅東分局報請臺灣宜蘭地方法院檢察署檢察官偵查起訴。
    理  由
一、訊據被告丁○○矢口否認有右揭殺人犯行，並辯稱：伊於九十二年九月十六日凌
    晨一時許並不在家，伊在壯圍鄉宜家鄉麵包店上大夜班，於十五日晚上十一許，
    伊有回家換衣服，換衣服的時間大約幾分鐘，於換衣服時並沒有看曾漢楨云云。
    然查：
  (一)證人甲○○於本院審理中證稱：當天晚上十一點就去睡覺，於十二點多一點的時
    候聽到曾漢楨在罵髒話，不知罵何人，當時聽到好像打棉被碰碰碰的聲音，類似
    打棉被的聲音是從外面傳來，時間持續十幾分鐘到二十幾分鐘等語（參見本院九
    十三年四月十四日審判筆錄），堪認於九十三年九月十六日凌晨十二時許至一時
    許之時間中，被害人曾漢楨在住處與他人發生爭吵之情。而證人戊○○前於於偵
    訊中證稱：伊與乙○○一起在九月十六日凌晨一時許騎機車經過該處，他們是往
    內城廟的方向前進，伊看見死者走在前面，死者應該之前有喝酒，因為腳步有點
    不穩，被告拿四角木棍走在死者後面，被告將木棍朝死者後腦揮一下，死者被打
    後就跌入水溝，被告就對死者罵髒話要死者上來，當時死者躺的位置並非當天早
    上發現時的位置，應該是屬於比較靠近房子的方向，當時死者尚未死亡，他們過
    去問被告，被告說這是二個人的恩怨，沒有事，所以他們就離開，在早上六時許
    他們有再經過那裡，那時見到警察在處理，他們以為警察已經抓到被告，後來才
    知道未抓到被告，所以才向警察報案等語（參見九十二年度偵字第二五三四卷第
    二十三、二十四頁九十二年十月二日偵訊筆錄）；再於本院審理中證稱：當時伊
    下班約凌晨一點多，伊騎機車載乙○○過去內城廟，要去父親家借車，看到被告
    和死者在爭吵，伊以為他們在打架，曾漢楨在前面，而被告在後面以髒話罵曾漢
    楨，伊是經過後離開又轉回來看，看到被告從曾漢楨持做板模用之四角木棍，後
    面打曾漢楨後腦棍子有斷掉，曾漢楨跌倒到水溝內，伊上前去問被告何事，距離
    被告約二、三公尺，被告說是渠二人的恩怨，沒有他們的事，他們就離開，於清
    晨六點多他們又經過現場，伊看到曾漢楨死亡，曾漢楨已經從水溝搬上來，後來
    聽說死者陳屍位置和我們當時所看到跌到水溝的位置不太相同，伊以為已經破案
    ，後來朋友說還沒有破案，伊才主動去警察局說明目擊的情形，一開始伊有描述
    被告長相，警察提供指認之數張照片均為不同人，照片一看伊就認出來，照片中
    被告所穿衣服看我當天所看一樣，而伊目擊打人的人就是在庭的被告等語（參見
    本院九十三年四月十四日審判筆錄）。依證人戊○○於偵查及本院審理中之證述
    ，均明白證述九十二年九月十六日凌晨一時許，與乙○○騎乘機車至其父親家途
    中，目睹被告持木棍毆打被害人曾漢楨後，並上前詢問被告等情，再證人戊○○
    於警局指認被告前，已詳細描述被告之特徵，有宜蘭縣警察局羅東分局指認犯罪
    嫌疑人紀錄表在卷可參，復於本院審理中明確指證被告，且證人戊○○與被告並
    無嫌隙，亦無藉此攀誣構陷被告之理。
  (二)另證人乙○○前於偵查中證稱：當天凌晨一時許戊○○騎機車載伊到內城廟附近
    向戊○○父親借車，看見死者從房子邊走出來，死者看起來好像有喝酒的樣子，
    死者後面跟著被告，被告手上拿著一支灰色的長木棍，伊有聽到被告罵髒話，後
    來彎回去看的時候發現死者倒在水溝中央，被告站在水溝邊繼續用髒話罵死者，
    伊有聽到死者哀嚎的聲音，但沒有注意到死者是否有流血，戊○○有去問被告發
    生什麼事，被告說這是渠二人的事，他們就離開，後來早上六、七時許回去還車
    時看見警察在那邊處理事情，他們本來以為已經抓到被告，後來聽說沒有抓到才
    去跟警察說明等語（參見九十二年度偵字第二五三四五號偵查卷第二十三、二十
    四頁九十二年十月二日偵訊筆錄）；再於本院審理中證稱：當天時間是晚上十二
    時、一時許左右，當時伊和戊○○在一起，要去戊○○父親家裡借汽車，他們是
    騎機車，機車好像是戊○○騎的，經過廟附近看到有一個人走出來，好像喝醉酒
    走路不穩，但不是在場的被告，後來有一個人拿了一根四角棍走出來，棍子長度
    約到伊的腰部，伊身高一八○公分，當時伊看不清楚拿棍子那個人的長相，後來
    聽到後面的人罵前面的人，伊記得好像有騎過去然後轉回去看，只看到被害人在
    水溝內，戊○○問拿棍子的人有何事那個人說沒事，他們就離開而在警局伊是記
    得拿棍子的人衣服與警方提供給伊指認的照片相符，但長相沒有注意等語（參見
    本院九十三年三月十四日審判筆錄），依證人乙○○之前開證述，雖就案發當時
    持棍毆打被害人之人的長相未曾注意，但就事發當時係被害人一人在前，另一人
    罵被害人並持木棍自後方接近，而該在後持木棍之人所著衣服與警方提供指認之
    照片相符，及折返後目睹被害人已跌落水溝內等情，前後證述均屬一致，且與證
    人戊○○證述情節相符，再案發現場扣得斷裂木棍等物，亦與證人戊○○證述被
    害人遭毆打後，木棍斷裂情形相符，足徵證人戊○○前開證述核與事實相符。
  (三)雖被告辯稱案發當時係在宜家鄉麵包店工作，但依證人即宜家鄉麵包店負責人己○○於本院審理中證稱：麵包店營業情形區分店面和工廠，由工廠做完麵包後拿
    到店裡賣，店面時間是早上六點四十到晚上十一點，工廠時間是早上六點到晚上
    五、六點下班，當時店面二位小姐，一位早班一位晚班，二位工廠師傅在工廠作
    麵包，一位師傅姓簡，一位師傅姓潘，並無姓林的員工，本來伊和太太也有在分
    工，伊負責工廠，太太負責店面，但現在伊和太太已經離婚了，而麵包店並無僱
    用司機，以前是伊太太親自送麵包，作麵包的原料由外務員直接送到店裡，貨是
    作麵包的原料，係有需要就直接叫貨。如果有僱用被告，太太一定會告訴伊，而
    且伊每天都會到店面二、三次，僱用何人都會看到，伊只有五、六年前在五結有
    開分店，十年前有拿麵包到壯圍國中賣，現在還是有拿麵包到壯圍國中賣，早上
    八點送去壯圍國中，九十二年年底時是伊在送，九十二年九月時應該是伊太太拿
    去送等語（參見本院九十三年三月十四日審判筆錄），是被告辯稱當日係在宜家
    鄉麵包店上班等語，顯係飾卸之詞，不足採信。
  (四)再本件案發前，被告九十二年九月十五日晚間十一時五分許前往宜蘭縣羅東鎮○○○路農民超市購物，有該超市監視器翻拍照片一幀附卷可稽，且於案發後，經
    警扣得其前往超市購物所穿之短袖上衣及牛仔短褲，將被告上衣及牛仔褲上血跡
    與現場扣得之沾血木塊送請內政部刑事警察局鑑定之結果，認沾血之斷裂木塊、
    被告上衣標示處血跡、牛仔褲標示血跡之ＤＮＡ，與被害人曾漢楨血跡棉棒ＤＮ
    Ａ─ＳＴＲ型別相同，有內政部警政署刑事警察局九十二年九月二十四日刑醫字
    第○九二○一七九一二六號鑑驗書，及宜蘭縣九十二年九月二十四日警刑鑑字第
    ○九二○○○五八六九號函檢送之命案現場勘查報告書一份附卷可佐。
  (五)本件被害人曾漢楨於九十二年九月十六日上午五時二十分許，經鄰居張阿色發現
    曾漢楨仰臥於住處旁水溝內，業據證人張阿色於警訊中證述在卷，又本件被害人
    曾漢楨遭毆打致死，業經臺灣宜蘭地方法院檢察署檢察官督同法醫師相驗屬實，
    製有勘驗筆錄、解剖紀錄、相驗屍體證明書及照片在卷可證。且被害人曾漢楨經
    法務部法醫研究所法醫師解剖鑑定後，就外觀檢查部分：「頭頂部：頭頸部與後
    腦枕部擴及於右顳部及右耳有鈍器挫裂傷四至五處，方向大抵延前後向之矢狀面
    平行排列，形狀多為線狀有不規則邊緣及挫傷帶，創底並有架橋組織，右顳一處
    之字型挫裂傷口，末端形成指狀游離皮辮，一端連接於頭皮，右後枕部一處星芒
    挫裂傷口，創長六至十公分，裂傷深度達於全層頭皮，可見頭骨。」、「背腰臀
    部：背部多發交錯左右上斜長條型瘀傷，寬約七公分，長度約十五至二十公分，
    腰臀部無外傷異常。」、「四肢部：左手前臂尺側長條型防禦形瘀傷，寬約七公
    分，其餘四肢無外傷，長骨觸診未發現骨折。」；就死因及傷情分析：「(一)死者
    因頭部遭鈍器打擊，致腦組織損傷性休克死亡。(二)外傷型態為長條型重物造成，
    致傷物與現場遺留木棍型制吻合。」有法務部法醫研究所九十二年十月二十二日
    法醫理字第○九二○○○三四八三號函檢送之（九十二）法醫所醫鑑字第一三三
    六號鑑定書在卷可證。而按刑法上殺人罪與傷害罪之區別，本視加害人有無殺意
    為斷，被害人所受之傷害程度，固不能據為認定有無殺意之唯一標準，但加害人
    之下手情形如何，於審究犯意方面，仍不失為重要參考資料。查本件被害人所受
    之致命傷均在於頭部，且依證人戊○○之前揭證詞，其於被告持木棍毆打被害人
    一下跌落水溝後即上前詢問，猶遭被告斥退，再觀諸被害人所受傷害多處，亦徵
    被告於斥退戊○○等人後，復持棍繼續毆打被害人，況依前開鑑定書及被害人死
    亡照片所示，被害人頭部所受傷害非但多處，且裂傷深度達於全層頭皮，可見頭
    骨，亦可見被告下手之重，用力之猛，顯有致被害人於死之意圖，堪認被告殺人
    之犯意甚明。
  (六)綜上所述，本件事證明確，被告所辯顯係臨訟卸責之詞，不足採信，其犯行堪以
    認定，應依法論科。
二、核被告丁○○所為，係犯刑法第二百七十一條第一項殺人罪，被告與被害人曾漢
    楨係兄弟關係，為家庭暴力防治法第三條第四款所定之家庭成員關係，被告上開
    所為，亦屬家庭暴力防治法第二條第二項所稱之家庭暴力罪。被告雖辯稱其係患
    有精神疾病，惟被告經送請行政院國軍退除役官兵輔導委員會蘇澳榮民醫院鑑定
    之結果，認「綜合曾（漢宗）員的現在病史，過去生活史，家庭史，精神狀態檢
    查，神經學檢查及心理評估結果。本院認為個案有刻意突顯其精神病症敗壞之情
    形，且個案似乎對其所犯的殺兄案會有刑責問題的處理感到有戒心。故個案雖然
    診斷暫定為妄想型精神分裂症，但案發時，個案的精神狀態，應屬於正常；即個
    案對外界事務之知覺、理會、判斷作用與普通人之平均程度相一致。」有該院九
    十三年三月十九日蘇醫醫字第○九三○○○一○八四號函所附精神鑑定書一份附
    卷可參，再以被告於警、偵訊及本院審理中均辯稱案發當時不在現場，並謊稱當
    時係在上班以規避刑責，且於行為當中雖遭證人戊○○、乙○○目睹，但被告於
    斥退戊○○等人後仍繼續行兇等情，應認被告於行為當時係屬精神正常之狀態。
    爰審酌被告與被害人係屬兄弟，於本件犯行後猶飾詞卸責，毫無悔意等一切情狀
    ，量處如主文所示之刑，並依刑法第三十七條第一項之規定，併對被告宣告褫奪
    公權終身，以示懲儆。扣案之斷裂建築用四角木棍三截，雖係被告持以供本件犯
    罪所用之物，惟依卷內資料，並無積極證據證明係被告所有，爰不為沒收之諭知
    ，附此敘明。
據上論斷，應依刑事訴訟法第二百九十九條第一項前段，刑法第二百七十一條第一項
、第三十七條第一項判決如主文。
本案經檢察官劉憲英到庭執行職務
中      華      民      國    九十三    年      四      月     三十     日
                                  臺灣宜蘭地方法院刑事第四庭
                                      審判長法  官  林  惠  玲
                                            法  官  郭  顏  毓
                                            法  官  辜  漢  忠
右正本證明與原本無異。
如不服本判決，應於判決送達後十日內，向本院提出上訴狀。（應附繕本）
                                            書記官  林  秀  麗
中      華      民      國    九十三    年      四      月     三十     日
刑法第二百七十一條第一項
殺人者，處死刑、無期徒刑或十年以上有期徒刑。
